【裁判字號】    95,訴,139
【裁判日期】    950922
【裁判案由】    分配表異議之訴
【裁判全文】
臺灣板橋地方法院民事判決               95年度訴字第139號
原      告  辛○○
訴訟代理人  丁志達律師
            陳錫川律師
            洪志文律師
被      告  戊○○
            己○○
共      同
訴訟代理人  李勇三律師
被      告  丁○○
上列當事人間分配表異議之訴事件，經本院於民國95年9 月8 日
言詞辯論終結，判決如下：
    主  文
本院九十四年度執字第一三七七三號清償票款強制執行事件所作
民國九十四年十二月十五日分配表，就被告戊○○、己○○共同
受分配之第二次序債權新臺幣壹拾陸萬元及第五次序債權新臺幣
壹佰柒拾伍萬壹仟玖佰玖拾捌元，均應予剔除，改為分配予原告
。
原告其餘之訴駁回。
訴訟費用由被告戊○○、己○○負擔。
    事實及理由
一、原告起訴主張：
(一)、原告對被告丁○○有新臺幣（下同）200 萬元之借款債權，
    前以鈞院94年度執字第13773 號強制執行事件，就被告丁○○所有坐落於臺北縣中和市○○段牛埔小段0000-0000 地號
    土地之應有部分4 分之1 （下稱系爭土地）聲請強制執行，
    被告戊○○、己○○以其等對系爭土地有2000萬元之抵押債
    權存在，於上開強制執行程序中聲明參與分配，並於鈞院製
    作之94年12月15日分配表中，獲得優先清償之執行費用16萬
    元及分配金額1,751,998 元之分配。原告接獲該分配表之送
    達後，否認被告戊○○、己○○上開抵押債權之存在，並已
    在分配期日前向鈞院民事執行處聲明異議在案，嗣經執行債
    權人即被告戊○○、己○○及債務人即被告丁○○反對，致
    異議並未終結，爰依強制執行法第41條第1 項規定，提起本
    件分配表異議之訴。
(二)、原告提起本件分配表異議之訴，係以被告戊○○、己○○就
    系爭土地之抵押債權不存在為由，依民事訴訟法第277 條規
    定及最高法院42年台上字第170 號判例意旨，應由被告就該
    抵押債權存在之積極事實負舉證責任。如被告無法舉證，即
    應承受事實真偽不明之敗訴風險。
(三)、經查，本案伊始，被告戊○○、己○○即表示有關抵押債權
    之債權證明部分尚在尋找，一經尋獲，即提出為證等語，累
    數次庭期，先則稱仍待查報、補呈，繼則稱現在找不到，則
    被告戊○○、己○○無法舉證證明其等抵押權所擔保之債權
    存在，要甚明顯。其次，依財政部臺北市國稅局檢送之資料
    顯示，被告戊○○、己○○申報其母楊粉連遺留之財產中，
    並無本件2000萬元抵押借款債權之記載，以其數額之鉅，若
    屬真實，身為子女之戊○○、己○○豈有不知情而未申報之
    理，則其是否存在，已非無疑；參諸證人丙○○、庚○○及
    被告丁○○皆稱，74年至78年間，林家之家境狀況甚佳，其
    等父親林金用並無向楊粉連借貸2000萬元之可能及必要，而
    楊粉連以市場販魚為生，且須單獨扶養二個小孩即被告戊○○及己○○，亦無貸予林金用2000萬元之資力；加之被告戊○○、己○○所申報之楊粉連遺產，除價值六百餘萬元之土
    地房屋外，並無任何現金、存款或債權，且另有200 萬元之
    死亡前未償債務即向臺北銀行信義分行借貸之200 萬元借款
    ，是以楊粉連之經濟狀況，顯無提供2000萬元借貸予他人之
    餘裕；何況，被告戊○○及己○○迄今仍無法提出楊粉連借
    貸2000萬元鉅款予林金用之資金流向及證明，暨林金用曾支
    付利息之證據；復且如此巨額借貸，竟無任何林金用書立之
    借據可資為憑，其有悖一般社會經驗法則，亦屬無疑。則被
    告戊○○及己○○就系爭土地並無抵押債權存在，至為灼然
    。
(四)、綜上所述，被告戊○○、己○○就系爭土地既無2000萬元之
    抵押債權存在，其等當無從以抵押權人身分就執行所得獲任
    何分配，原告提起本件分配表異議之訴，自有理由。爰聲明
    ：鈞院於94年度執字第13773 號強制執行事件中所製作之94
    年12月15日分配表，就被告戊○○、己○○共同受分配之次
    序二金額16萬元及次序五金額1,751,998 元應予剔除，並改
    為分配予原告。
二、被告丁○○陳述：對於原告之主張沒有意見。其父親林金用
    生前並未向楊粉連借錢，本件係因其兄乙○○想要獨佔系爭
    土地，因此將系爭土地設定抵押權予楊粉連，被告戊○○、
    己○○就系爭土地並無抵押債權存在等語。
三、被告戊○○、己○○抗辯：
(一)、原告就系爭土地並無執行債權，原告提起本件分配表異議之
    訴欠缺權利保護要件
 1. 依最高法院94年度台上字第839 號判決意旨，原告應先證明
    其就系爭土地有執行債權，且該債權尚未受清償而消滅，否
    則原告提起分配表異議之訴即欠缺權利保護要件。
 2. 按最高限額抵押權，以擔保將來發生之債權為原則，如就現
    已屆清償期之債權亦一併擔保時，則須有特別之約定，否則
    即不在擔保之列。本件原告之抵押權為本金最高限額700 萬
    元，於89年1月24日登記，其存續期間為85年3月20日至115
    年3 月19日，惟原告提出之債權憑證為本票乙紙，其到期日
    為82年8 月25日，其清償期在抵押權存續期間之前，自非該
    最高限額抵押權擔保範圍，而無抵押債權可言。原告既無抵
    押債權，其提起本件分配表異議之訴，即屬欠缺權利保護要
    件，應予駁回。
(二)、被告戊○○、己○○就系爭土地確有2000萬元之抵押債權存
    在
 1. 被告戊○○、己○○之抵押權乃繼承其母楊粉連之抵押權。
    該抵押權係設定登記於78年7 月，原抵押權人為楊粉連，原
    債務人為林金用。林金用自74年起，即陸續向楊粉連借貸款
    項，至78年7 月結算，共計借貸2000萬元，故林金用於78年
    同意設定2000萬元之抵押權予楊粉連，並委由其子乙○○辦
    理抵押權設定登記，此業經乙○○到庭證述明確，足認本件
    抵押權設定登記確有抵押債權2000萬元。至林金用之其他子
    女即證人丙○○、庚○○、被告丁○○，因均未參與上開抵
    押權之設定經過，自無從知悉，故其等陳述林金用未向楊粉
    連借貸款項，顯係虛偽不實。
 2. 原抵押權人楊粉連於抵押權設定後多次搬遷住所，且於85年
    2 月13日過世，致抵押權之債權憑證，置放於何處，遍尋無
    著。又被告戊○○、己○○為楊粉連之繼承人，不知應就該
    抵押債權申報，嗣為辦理抵押權債權繼承登記，已於94年8
    月補申報債權遺產。原告主張該抵押債權未有申報，即係無
    債權可言，顯係臆測之詞。
(三)、聲明：原告之訴駁回。
四、本院之判斷
(一)、就被告丁○○部分
  1.按當事人適格乃訴權存在之要件，且為法院應依職權調查之
    事項。當事人適格欠缺者，法院應認原告之訴為無理由，而
    以判決駁回之。（最高法院26年上字第876 號判例、29年上
    字第1237號判例、90年度台上字第1322號判決可資參照）。
    次按債權人或債務人對於分配表所載各債權人之債權或分配
    表金額有不同意者，應於分配期日一日前，向執行法院提出
    書狀，聲明異議；異議未終結者，為異議之債權人或債務人
??，得向執行法院對為反對陳述之債權人或債務人提起分配表
    異議之訴，強制執行法第39條第1 項、第41條第1 項分別定
    有明文。是分配表異議之訴，應以聲明異議之債權人或債務
    人為原告，向曾為反對陳述之其他債權人或債務人起訴，當
    事人始為適格。
  2.經查本件原告就被告丁○○所有之系爭土地，以本院94年度
    執字第4373號強制執行程序聲請強制執行，經本院於94年12
    月15日作成分配表，並定於94年12月28日實施分配。原告於
    收受該分配表後，於94年12月26日具狀對參與分配債權人即
    被告戊○○、己○○所受分配之金額聲明異議，經本院民事
    執行處將原告聲明異議狀送達於被告戊○○、己○○，被告
    戊○○、己○○於95年1 月2 日具狀表示不同意原告異議之
    內容，至被告丁○○就原告之聲明異議，則未為任何反對之
    陳述，原告嗣於95年1 月17日提起本件分配表異議之訴等情
    ，業據本院依職權調閱本院94年度執字第13773 號強制執行
    事件案卷查明屬實。被告丁○○既未就原告於上開強制執行
    程序中之聲明異議為反對陳述，且於本案中亦陳稱對原告主
    張之事實無意見，揆諸前揭說明，原告逕列被告丁○○為本
    件分配表異議之訴之被告，自屬當事人不適格，應認原告對
    被告丁○○部分之訴為無理由，應予駁回。
(二)、就被告戊○○、己○○部分
 1. 原告主張其對被告丁○○有200 萬元之借款債權，前持本院
    82年度民執宿字第02679 號債權憑證，聲請本院以94年度執
    字第13773 號強制執行程序就系爭土地為強制執行，被告戊○○、己○○以其等對債務人即被告丁○○有2000萬之抵押
    債權，而於上開強制執行程序中聲明參與分配，然上開被告
    二人實際上對被告丁○○並無任何抵押債權存在，其等於本
    院製作之94年12月15日分配表中所受分配之執行費16萬元及
    第一順位抵押債權1,751,998 元均應予剔除，改為分配予原
    告等語。惟此為被告戊○○、己○○所否認，並辯稱：原告
    就系爭土地並無抵押債權，其提起本件分配表異議之訴欠缺
    權利保護必要；戊○○、己○○對被告丁○○則確有2000萬
    元之抵押債權存在等情。因之，本件之爭點即在於：原告是
    否欠缺權利保護之必要而不得提起本件分配表異議之訴？被
    告戊○○、己○○對被告丁○○究有無2000萬元之抵押債權
    ？茲分述如次。
 2. 原告得提起本件分配表異議之訴
    經查被告丁○○自82年起陸續向原告借款，計積欠原告200
    萬元借款債務之事實，業據原告提出被告丁○○（原名林文
    儀）所簽發之200 萬元本票與借據影本各1 紙為證（附於本
    院卷第55頁、第56頁），且為兩造所不爭，自屬真正。又被
    告丁○○曾於89年1 月間以系爭土地設定本金最高限額700
    萬元之第二順位最高限額抵押權予原告，權利存續期間為85
    年3 月20日至115 年3 月19日乙節，亦有土地登記謄本1 紙
    附卷足稽。被告戊○○、己○○雖抗辯原告於系爭強制執行
    程序中所提出被告丁○○簽發之200 萬元本票1 紙，其到期
    日為82年8 月25日，在前開最高限額抵押權之存續期間之前
    ，自非該抵押權擔保之範圍，原告既無抵押債權，原告提起
    本件訴訟欠缺權利保護要件等語。惟按所謂最高限額之抵押
    契約，係指所有人提供抵押物，與債權人訂立在一定金額之
    限度內，擔保現在已發生及將來可能發生之債權之抵押權設
    定契約而言。此種抵押權所擔保之債權，除訂約時已發生之
    債權外，即將來發生之債權，在約定限額之範圍內，亦為抵
    押權效力所及，最高法院66年度台上字第1097號判例可資參
    照。是設定最高限額抵押權時已發生之債權，亦得為該抵押
    權擔保之債權範圍。又被告丁○○設定前開最高限額抵押權
    予原告，乃用以擔保先前積欠原告之上開借款債務，復據被
    告丁○○當庭陳述明確（見本院卷第50頁），足認被告丁○○積欠原告之前開200 萬元借款債務，應為該最高限額抵押
    權之擔保範圍，被告戊○○、己○○僅以前開200 萬元本票
    之到期日在該最高限額抵押權之登記存續期間前，即謂該最
    高限額抵押權並無應擔保之債權存在，尚難足採。
 3. 被告戊○○、己○○對被告丁○○並無2000萬元之抵押債權
    存在
 (1) 經查臺北縣中和市○○段牛埔小段0000-0000 地號土地（權
    利範圍全部）原為被告丁○○之父林金用所有，於78年7 月
    間，曾設定第一順位，擔保權利金額2000萬元之普通抵押權
    予楊粉連。其後林金用、楊粉連分別於78年9 月27日、85年
    2 月13日過世，由林金用之繼承人即被告丁○○與訴外人丙○○、乙○○、庚○○繼承前開135 地號土地，嗣於88年11
    月22日完成繼承分割登記；被告戊○○、己○○則繼承其等
    母親楊粉連之上揭抵押權，並於94年8 月23日完成該抵押權
    之繼承登記等事實，有土地抵押權設定契約書、前開135 地
    號土地之電子登記謄本、人工抄錄謄本影本各1 份在卷可參
    （附於本院卷第41頁、第104 頁至第109 頁、第186 頁至第
    188 頁）。又被告戊○○、己○○係提出系爭土地之他項權
    利證明書及抵押權設定契約書，主張其等繼承楊粉連對於被
    告丁○○之父林金用之前揭2000萬元抵押債權，據此於本院
    94年度執字第13773 號強制執行事件中聲請參與分配乙情，
    復據本院依職權調閱該強制執行卷宗查核明確。
 (2) 按抵押權為從物權，以其擔保之債權存在為發生之要件。若
    抵押權所擔保之債權不存在，縱為抵押權之設定登記，仍難
    認其抵押權業已成立，最高法院94年度台上字第112 號判決
    可供參酌。是被告戊○○、己○○欲以抵押權人之身分於系
    爭強制執行程序中聲明參與分配，必以上開2000萬元之擔保
    債權確實存在為前提。
 (3) 證人乙○○於本院審理中固到庭證述：伊父親林金用自伊母
    親74年過世後，即陸陸續續向楊粉連借錢，期間未曾還款，
    每次借款約數十萬元至數百萬元，大部分為現金，由於雙方
    都不識字，故均以口頭承諾，並未書立借據，伊有看到雙方
    交付金錢。直到78年間結算，伊父親林金用說總共欠款2000
    萬元沒有利息，因此設定2000萬元之抵押權予楊粉連，楊粉
    連也說借款之金額沒有錯。抵押權設定係伊代理伊父親林金
    用辦理，其餘兄弟姊妹較無參與，但他們也知道伊父親有向
    楊粉連借錢。該筆借款迄今尚未清償等語（見本院卷第73頁
    至第75頁），然證人丙○○、庚○○卻一致證稱：74年至78
    年期間，林家有多筆土地，並未缺大筆款項，伊父親林金用
    不可能向楊粉連借2000萬元，且楊粉連一個女人家要照顧二
    個小孩，不可能拿出2000萬元借人，伊在78年時並不知道伊
    父親林金用有設定2000萬元之抵押權。伊父親林金用在78年
    間過世前有住院等情（見本院卷第120 頁），是證人乙○○
    與丙○○、庚○○對於其等父親林金用生前是否曾向楊粉連
    借款2000萬元乙節，證言互有齟齬。參以楊粉連乃證人乙○○之妻姐，其證詞是否有偏頗被告戊○○、己○○之情事，
    本應審慎衡酌，觀諸乙○○之上開證詞，林金用乃於74年至
    78年間陸續向楊粉連借款，期間均未償還分文，楊粉連在林
    金用未書立任何借據或提供擔保，未支付利息，復未清償舊
    債之情況下，竟仍多次慨然允借林金用合計高達2000萬元之
    鉅額借款，直至林金用過世前2 月即78年7 月間，林金用方
    以前開第135 號土地設定抵押權予楊粉連，實與常情有違。
    再參以楊粉連於85年2 月13日過世時，被告戊○○、己○○
    分別為40歲、33歲，均已非年幼，有該被告二人之年籍資料
    附卷可參（附於本院卷第137 頁、第139 頁），倘若楊粉連
    生前對於林金用確有2000萬元之高額借款債權，戊○○、己○○對此當不致一無所知，然其等申報楊粉連遺留之財產，
    卻僅有價值六百餘萬元之房地，並無任何債權，且遲遲未向
    林金用之繼承人催討借款。直至系爭強制執行程序進行中，
    被告戊○○、己○○接獲本院民事執行處命其陳報前開抵押
    權之實際擔保債權額之函文後，被告戊○○、己○○方向財
    政部臺北市國稅局補申報該筆2000萬元之抵押債權，並向本
    院民事執行處具狀聲明參與分配，有財政部臺北市國稅局95
    年6 月30日財北國稅資字第0950210671號函所附之楊粉連遺
    產稅申報書影本20紙與證明書影本1 紙存卷為據（附於本院
    卷第127 頁至第147 頁、第159 頁），並經本院查閱上開執
    行卷宗無訛，此亦顯與常理不符。復由前開楊粉連之遺產申
    報資料觀之，楊粉連僅有六百餘萬元之房地財產，且另有積
    欠臺北銀行信義分行之200 萬元未償債務，則以楊粉連尚有
    200 萬元貸款債務之經濟狀況而言，其竟能籌措2000萬元之
    資金借予林金用，且未向林金用收取利息，尤難令人置信。
    綜前以觀，足認證人庚○○、丙○○與被告丁○○陳述林金
    用並無向楊粉連借貸2000萬元，應屬可採。乙○○證稱楊粉
    連確有向林金用借款云云，則難憑信。
 (4) 被告戊○○、己○○雖又辯稱證人庚○○、丙○○及被告丁○○均未參與上開抵押權之設定經過，對其中實情無從知悉
    ，其等證詞或陳述不足為採等語。惟倘若乙○○前開所述屬
    實，則林金用乃於74年至78年間陸續向楊粉連借款，依卷附
    庚○○、丙○○之年籍資料以觀，庚○○、丙○○於借款期
    間均已係五十餘歲之人，其等縱未參與抵押權之設定登記事
    宜，然在長達4 年之借款期間中，何以僅有乙○○見到楊粉
    連曾將借款交付予林金用，庚○○、丙○○及被告丁○○則
    對借款乙節均無所悉，此當與常情有違，益徵被告戊○○、
    己○○此部分抗之辯與乙○○之證詞俱無可取。另證人即辦
    理前開2000萬元抵押權設定登記之代書甲○○僅證稱：設定
    抵押權時，林金用係委託乙○○到場辦理，林金用本人未到
    場等語，至就林金用與楊粉連間之借貸關係為何，當事人是
    否有出具借據或相關資料，甲○○則均為不知情或已忘記之
    證述（見本院卷第94頁至第95頁），故自亦難以甲○○之證
    詞執為有利於被告戊○○、己○○之認定。
(三)、綜上所述，原告主張被告戊○○、己○○對於被告丁○○並
    無2000萬元抵押債權存在，不得於系爭強制程序中參與分配
    ，並依據強制執行法第41條規定，請求將本院94年度執字第
    13773 號強制執行事件所作分配表第二、五次序所列被告戊○○、己○○應共同受分配之金額16萬元、1,751,998 元全
    部剔除，且將剔除之金額改為分配予原告，為有理由，應予
    准許。至被告丁○○因未於上開強制執行程序中對於原告之
    異議為任何反對陳述，原告逕將被告丁○○列為本件分配表
    異議之訴之被告，當事人顯非適格，原告此部分之訴應予駁
    回。
(四)、因本案事證已臻明確，兩造其餘主張、陳述及所提之證據暨
    攻擊防禦方法，經本院審酌後，認與本案判斷結果無影響，
    爰不予一一論述。
(五)、結論：本件原告之訴一部為有理由，一部為無理由，依民事
    訴訟法第85條第1項前段、第79條，判決如主文。
中    華    民    國    95    年    9     月    22    日
                  民事第三庭  審判長  法  官  陳映如
                                      法  官  許月珍
                                      法  官  吳佳穎
以上正本係照原本作成
如對本判決上訴，須於判決送達後20日內向本院提出上訴狀
中    華    民    國    95    年    9     月    22    日
                            書記官  黃美雲


司法院資訊處製作；財團法人民間司法改革基金會備份。
